臺灣高等法院刑事判決
111年度上訴字第216號
上  訴  人  臺灣士林地方檢察署檢察官
被      告  林在濰



選任辯護人  陳俊翰律師
上列上訴人因被告違反洗錢防制法等案件，不服臺灣士林地方法
院110年度金訴字第119號，中華民國110年8月24日第一審判決（
起訴案號：臺灣士林地方檢察署110年度偵字第1433號），提起
上訴，本院判決如下：
    主  文
上訴駁回。
    理  由
一、公訴意旨略以：被告林在濰（下稱被告）明知無正當理由提
    供金融機構帳戶予他人，依一般社會生活之通常經驗，可預
    見此金融帳戶恐淪為詐欺等財產犯罪之工具並隱匿犯罪所得
    款項之流向，仍基於幫助洗錢及幫助詐欺之不確定故意，於
    民國109年10月1日17時許，在新北市○○區○○路0段00號地下1
    樓統一超商正隆門市用餐區，將其申設之玉山商業銀行帳號
    第0000000000000號帳戶（下稱本案帳戶）之存摺及提款卡
    ，交予真實姓名年籍不詳、自稱「TK虛擬貨幣投資網站客服
    人員」之人，並告知提款卡密碼。該詐騙集團成員取得被告
    本案帳戶存摺及提款卡後，即共同意圖為自己不法之所有，
    基於詐欺取財之犯意聯絡，於109年10月12日，自稱「小愛
    」並以交友軟體「派愛族」（誤載為愛派族）及通訊軟體LI
    NE聯繫告訴人陳亦達（下稱告訴人），向其佯稱：可匯款至
    指定帳戶購買虛擬貨幣後，再由系統轉匯至「GMI」投資網
    站，操作投資獲利云云，致告訴人陷於錯誤，而於109年10
    月14日19時2分許，以網路銀行轉帳匯款新臺幣（下同）3萬
    2,000元至本案帳戶內，旋遭提領一空。因認被告涉犯刑法
    第30條第1項前段、洗錢防制法第2條第2款而犯同法第14條
    第1項之幫助洗錢及刑法第30條第1項前段、第339條第1項之
    幫助詐欺取財等罪嫌。
二、犯罪事實應依證據認定之，無證據不得認定犯罪事實；不能
    證明被告犯罪或其行為不罰者，應諭知無罪之判決，刑事訴
    訟法第154條第2項、第301條第1項分別定有明文。次按認定
    不利於被告之事實，須依積極證據，苟積極證據不足為不利
    於被告事實之認定時，即應為有利被告之認定，更不必有何
    有利之證據（最高法院30年上字第816號判例意旨參照）。
    又事實之認定，應憑證據，如未能發現相當證據，或證據不
    足以證明，自不能以推測或擬制之方法，為裁判基礎；認定
    犯罪事實，所憑之證據，雖不以直接證據為限，間接證據亦
    包括在內，然無論直接或間接證據，其為訴訟上之證明，須
    於通常一般之人均不致於有所懷疑，而得確信其為真實之程
    度者，始得據之為有罪之認定，倘其證明尚未達到此一程度
    ，而有合理性懷疑之存在時，即無從為有罪之認定（最高法
    院40年台上字第86號判例、76年台上字第4986號判例意旨參
    照）。又提供自己帳戶予他人之原因，本不止一端。故意參
    與犯罪者固然不少，然因被騙而實質上成為受害人之情形，
    亦所在多有。是提供帳戶之人是否成立犯罪，需賴證據證明
    之。參以刑事訴訟法第161條第1項亦規定，檢察官就被告犯
    罪事實，應負舉證責任，並指出證明之方法，是檢察官對於
    起訴之犯罪事實，應負提出證據及說服之實質舉證責任，倘
    其所提出之證據，不足為被告有罪之積極證明，或其指出證
    明之方法，無從說服法院以形成被告有罪之心證，基於無罪
    推定之原則，自應為被告無罪判決之諭知（最高法院92年台
    上字第128號判例意旨參照）。
三、公訴意旨認被告涉有上揭幫助詐欺取財及幫助洗錢罪嫌，無
    非係以：被告於警詢及偵訊之供述；告訴人於警詢時之指訴
    ；告訴人與「小愛」之對話紀錄、告訴人手機網路轉帳截圖
    ；109年10月1日被告與「南昌絲貝網絡科技有限公司」簽立
    之「委託代購合同」；本案帳戶交易明細資料等，為其主要
    論據。
四、訊之被告堅決否認犯罪，辯稱：其於109年8月24日至蔡家昌
    處做會計工作，月薪3萬元，後經蔡家昌表示因為客戶變多
    公司戶頭無法即時收撥款，以及想進入虛擬貨幣平台做買賣
    幣值，需要大量戶頭進行購買，而向被告表示只要身邊有人
    戶頭能提供給公司，公司會有額外的加薪跟獎勵作為業績，
    提供1本每月額度15萬元的帳戶獎勵3萬元，每日額度提款50
    萬元，獎勵3萬5,000元，比被告月薪還高，讓被告因此心動
    ，而於109年10月4日交付本案帳戶給蔡家昌，再於同年月8
    日交付女友楊惠雯及友人李嘉杰之帳戶。蔡家昌又稱需測試
    1個月時間，測試完才會撥款，被告於同年月23日接獲玉山
    銀行致電，表示帳戶因故已變成警示帳戶，被告當下緊張失
    措，詢問蔡家昌，蔡家昌向被告保證不會有問題，並要求被
    告依其指示應訊並為相關主張，之後過3個月，被告經其他
    友人告知，方得知自己遭蔡家昌欺騙，而找其理論，蔡家昌
    終於坦承有詐欺被告之情，卷附委託代購合同也是後來蔡家
    昌要被告簽的。被告並不是隨便將帳戶給別人使用，而是交
    給被告的老闆蔡家昌，被告係遭人欺騙而涉入本案，被告亦
    為受害者，無幫助詐欺之意，更未因此取得利益，自不得僅
    以被告有提供帳戶予他人使用為由，逕認被告涉犯幫助詐欺
    、幫助洗錢罪等語。
五、經查：
  ㈠被告既坦認其於109年4月10日將本案帳戶之存摺、提款卡及
    密碼交予證人蔡家昌，且經證人蔡家昌於原審及本院審理時
    證述屬實（見原審卷第136頁、本院卷第143頁至第144頁）
    ，而告訴人遭詐騙集團自稱「小愛」之成員，以佯稱投資「
    GMI 」投資網站，致告訴人陷於錯誤，而於109 年10月14日
    19時2 分許，以網路銀行轉帳匯款3 萬2,000 元至被告申領
    之本案帳戶內等情，業據證人即告訴人於警詢時供述綦詳外
    （臺灣士林地方檢察署【下稱士林地檢署】110 年度偵字第
    1433號卷【下稱偵查卷】第25頁至第26頁），並有對話擷圖
    、網路銀行轉帳之手機畫面擷圖、玉山銀行個金集中部109 
    年11月24日玉山個（集中）字第1090141109號函暨本案帳戶
    基本資料、交易明細等件在卷可稽（偵查卷第37頁至第43頁
    、第143 頁至第182 頁）。
　㈡公訴意旨雖認被告交付本案帳戶資料給蔡家昌時，沒有詳細
    探究交付的目的及用途，而是貪圖報酬，被告當初基於這樣
    的原因，不去探究交付本案帳戶的原因，被告主觀上具有幫
    助他人實施詐欺取財犯罪、幫助洗錢之不確定故意。然查：
  ⒈按刑法上之幫助犯，係指以幫助之意思，對於正犯資以助力
    ，使其犯罪易於達成而言，故幫助犯之成立，不僅須有幫助
    他人犯罪之行為，且須具備明知他人犯罪而予以幫助之故意
    ，始稱相當；又刑法並不承認過失幫助之存在，是以從犯之
    成立，須有幫助之故意，亦即必須認識正犯之犯罪行為而予
    幫助者，始足當之（最高法院86年度台上字第4824號判決、
    72年度台上字第6553號判決意旨參照）。查我國為杜絕利用
    人頭帳戶詐欺取財犯罪之層出不窮，對於提供帳戶存摺、提
    款卡及密碼之人，相關治安機關均嚴厲查緝，欲藉此斷絕幕
    後操控之詐欺集團，以人頭帳戶規避查緝之脫身途徑，而因
    此致使詐欺集團益發不易以慣用之金錢或其他有償報酬之方
    式取得人頭帳戶，遂改弦更張，以詐騙手法或迂迴手法取得
    金融機構帳戶，並趁被害人未及警覺發現前，以之充為實際
    進行詐欺犯罪時，供其他被害人匯款之用，藉以避免查緝者
    ，即時有所聞而不乏其例，因而交付金融機構帳戶之人是否
    成立幫助詐欺取財罪，既因有上開受詐騙或輾轉而交付金融
    機構帳戶之存摺、提款卡及密碼之可能，就提供帳戶者，是
    否確係基於直接故意或間接故意而為幫助詐欺，自應從嚴審
    慎認定，倘提供帳戶有可能是遭詐騙所致，或其迂迴取得者
    之使用已逸脫提供者原提供用意之範圍，而為提供者所不知
    並無法防範，信而有徵者，於此等情形，對其幫助犯罪故意
    之認定，無法確信係出於直接故意或間接故意為之，而仍有
    合理懷疑存在時，自應為有利於行為人之認定，以免有違無
    罪推定原則。是本案所應審究者即被告主觀上是否基於幫助
    他人詐欺取財、幫助洗錢之不確定犯意而提供本案帳戶之存
    摺、提款卡及密碼。
　⒉而被告就為何將本案帳戶之存摺、提款卡及密碼提供予他人
    一事：
　⑴被告於原審及本院審理時均供稱：我於109年8月中到10月15
    日在網路遊戲後台擔任會計，負責記帳，老闆蔡家昌說要拓
    展業務，投資虛擬貨幣，請我們提供帳戶交給公司使用，老
    闆再提供給南昌絲貝網絡科技有限公司。我在警偵中所述是
    蔡家昌教我說，卷附委託代購合同也是後來蔡家昌要我簽的
    ，我並不是隨便將帳戶給別人使用，而是交給老闆蔡家昌等
    語（原審卷第72頁、第142頁至第144 頁、本院卷第155頁至
    第156頁），核與證人蔡家昌於原審審理時證稱：被告進來
    我公司的時候主要是做記帳還有陳述客戶的紀錄，受雇期間
    應該是109 年9 月至10月間。業主陳易琳、宋先生和梁先生
    跟我說他們要做虛擬貨幣MAX 交易所，在手機上GOOGLE跟iP
    hone 都可以使用，因此需要帳戶，如果提供一本帳戶，帳
    戶額度是15萬元，獎勵金有3 萬元，如果每日額度是50萬元
    ，獎勵金是3 萬5 千元，我跟被告私底下聊天的時候，我有
    把這些訊息告知被告，被告提供給我3 本含密碼之存摺，我
    再交給陳易琳，被告沒有看過陳易琳，被告在警局講的過程
    是我告訴他的，但實際發生過程應該是以我今日講的為準，
    被告於警詢提出之委託代購合同我有看過，由陳易琳的南昌
    絲貝網絡科技有限公司於109 年9 月至10月間，因為要成立
    交易所、操作USDT的虛擬貨幣而提供，被告在我面前簽立，
    當時陳易琳請我做一個合約的保障。我跟被告都不知道被告
    所提供的帳戶會做虛擬貨幣買賣以外其他的使用等語大致相
    符（原審卷第127 頁至第138 頁）；證人蔡家昌並於本院審
    理時結證稱：當時是我們的業主說要做虛擬貨幣的交易所及
    虛擬貨幣的操作投資，跟我說這個部分如果有興趣可以跟他
    們對接聯繫，提供帳戶給他另外找的投資者利用這個帳戶操
    作虛擬貨幣，他們會提供投資者報酬，我記得一本簿子是2
    萬到3萬，後續如果交易所成立會發行虛擬貨幣，第一批投
    資人也就是提供簿子的人，就會先獲得他們發行的虛擬貨幣
    ，之後也會教他們如何操作虛擬貨幣，我就在聊天的過程中
    告訴被告他們業主要做這件事，被告是透過我跟業主聯繫，
    由我轉交簿子給陳易琳，我記得我總共幫業主收了大約10到
    12本存摺，我記得名字的有被告、楊惠雯、宋伯勳、李嘉杰
    、吳宜安等語（見本院卷第143頁至第150頁），並有被告簽
    立之南昌絲貝網絡科技有限公司「委託代購合同」在卷可參
    （見偵查卷第13頁）。
　⑵而證人李嘉杰於本院審理實證稱：我跟被告是朋友，因為被
    告而認識蔡家昌，我有把國泰世華銀行的存摺、提款卡跟密
    碼交給被告，是因為跟蔡家昌吃飯時，他聊到想要轉做虛擬
    貨幣，他說公司正在發展，但帳戶不夠用，拜託我們幫忙，
    他說有一個交易所的東西，是合法的，如果虛擬貨幣做的好
    ，他會有一些獎勵之類的，因為公司的帳戶有限額度，不夠
    去購買虛擬交易，提供帳戶，有獎金，有分紅，給他帳戶他
    會給我三萬五千元，我後來就跟蔡家昌聯絡，他請我交給被
    告，因為被告當時還是蔡家昌的員工，被告有說他有提供帳
    戶給蔡家昌，因為被告是蔡家昌公司的員工，蔡家昌也提供
    交易資料給被告看等語明確（見本院卷第104頁至第111頁）
    ，證人蔡永信於本院審理時亦到庭證稱：我有跟被告一起在
    蔡家昌的工作室工作過，工作內容是記帳，類似小會計，蔡
    家昌是老闆，當時蔡家昌有跟工作室員工索取存摺，但就是
    依個人意願，蔡家昌當時是說要做虛擬貨幣，好像一個人可
    以給兩本存摺，一本可以有幾萬元，蔡家昌是說上面的業主
    有意要做交易所，如果針對存摺的問題，若對虛擬貨幣有興
    趣可以跟他講，我沒有提供個人的存摺給蔡家昌，但我有提
    供我朋友吳宜安的兩本存摺給蔡家昌，我知道被告有把存摺
    給蔡家昌，蔡家昌是當著我們3、4個員工的面在聊天時說的
    ，存摺是蔡家昌要拿給業者，後來我朋友吳宜安有打電話來
    說帳戶被凍結，蔡家昌說會自己跟被凍結的人聯繫，我不知
    道蔡家昌到底做了什麼樣的虛擬貨幣使用等語無訛（見本院
    卷第133頁至第141頁），亦均核與被告所述證人蔡家昌以發
    展虛擬貨幣業務為由，請員工提供帳戶，提供帳戶者可獲得
    獎金等情，大致相符。
　⑶是被告上開所辯，其係因老闆即證人蔡家昌稱公司經營虛擬
    貨幣，提供帳戶能獲得獎金，而信以為真，並交付存摺、提
    款卡、密碼等物等情，已非無據。
  ⒊衡諸，被告於本件案發時年方22歲，依其所陳，其為高中畢
    業之教育程度，且於任職蔡家昌工作室前，僅有在家中經營
    之釣蝦場幫忙之工作經驗（見原審卷第141頁、第146頁），
    並有勞保局被保險人投保資料查詢在卷可考（見原審卷第95
    頁），且前無任何犯罪前科紀錄，有本院被告前案紀錄表（
    見本院卷第37頁），是以被告之智識程度、工作性質、環境
    相對單純，社會歷練難認豐富，且案發當時被告與蔡家昌為
    員工與雇主關係，衡情應有一定信任基礎，又虛擬貨幣之買
    賣、虛擬貨幣交易所之設立，於國內又屬於新興金融交易型
    態，被告自可能因不諳法律，且囿於蔡家昌為其老闆身分，
    誤信蔡家昌所言為真，因此未能小心求證，而依蔡家昌所言
    提供本案帳戶存摺、提款卡及密碼，尚不能以客觀常人智識
    經驗、甚至從事犯罪偵查、審判工作者之智識經驗為基準，
    遽予推論被告必具相同警覺程度，此衡諸本案除被告以外，
    依證人蔡家昌記憶所及即另有其員工或其員工之友人楊惠雯
    、宋伯勳、李嘉杰、吳宜安等人，亦囿於證人蔡家昌所言，
    交付存摺、提款卡、密碼，且證人蔡永信雖未交付其自己之
    帳戶資料，但亦將證人蔡家昌告知之訊息，轉知友人吳宜安
    益明。是被告上開所辯，即非無可能，則其是否有幫助詐欺
    及幫助洗錢之不確定故意，實非無疑。
　⒋另被告於本件偵查時，即請證人蔡家昌陪同至警局說明，後
    並要求證人蔡家昌到院作證，並與之簽立載有「因乙方（即
    蔡家昌）使用詐術，致使甲方（即被告）財產及名譽之損失
    」、「乙方願賠償新臺幣0000000 元整」之損害賠償契約書
    ，此經證人蔡家昌陳述在卷（見原審卷第131 頁、第138 頁
    ），並有該損害賠償契約書、本票影本在卷可參（見原審卷
    第53頁至第57頁），審諸證人蔡家昌願簽立上開損害賠償契
    約，約明願賠償被告及其於原審、本院審理時之證述，均坦
    認係其告訴被告要從事虛擬貨幣業務之相關資訊，由被告交
    付存摺、提款卡、密碼，由其再轉交給業主等情，足徵被告
    陳稱其係信任證人蔡家昌而交付本案帳戶之存摺、提款卡及
    密碼，其係交給其老闆蔡家昌，並非隨便將帳戶給別人違法
    使用等語，應可採信。
　⒌綜上，本件尚難認被告對於本案帳戶遭詐欺集團用以詐騙告
    訴人，或作為掩飾或隱匿他人詐欺所得之去向，有何預見其
    發生而不違背本意之犯意，自難遽認被告具有幫助詐欺、幫
    助洗錢之不確定故意。
六、綜上所述，被告雖有交付其玉山銀行帳戶之存摺、提款卡及
    密碼予證人蔡家昌之行為，惟衡諸前揭被告與蔡家昌當時為
    員工與雇主之關係等情，尚乏證據證明被告主觀上有容任他
    人任意使用前揭帳戶之意，自難認其主觀上可預見詐欺集團
    成員可能將該等帳戶資料做為詐取他人款項之用，更無從確
    認被告交付玉山銀行帳戶之存摺、提款卡及密碼時具幫助他
    人詐欺取財、幫助洗錢之不確定故意。公訴意旨所舉證據，
    尚未能使本院之心證達到確信其為真實之程度，應認舉證尚
    有未足，揆諸前開說明，即屬犯罪不能證明，自應諭知無罪
    之判決。
七、原審同此認定而就被告被訴幫助詐欺、幫助洗錢部分，判決
    被告無罪，經核並無不當。檢察官提起上訴意旨略以：前後
    說詞反覆，又配合證人即老闆蔡家昌之說詞，顯然其二人是
    在唱雙簧，難謂被告與證人蔡家昌無共同洗錢、詐欺或是被
    告有幫助洗錢、詐欺之犯意，原判決認事用法尚嫌未洽，請
    將原判決撤銷，更為適法之判決云云，然查，雖有交付其玉
    山銀行帳戶之存摺、提款卡及密碼予證人蔡家昌之行為，惟
    衡諸前揭被告與蔡家昌當時為員工與雇主之關係，且證人確
    有向其員工表示欲從事虛擬貨幣業務，需員工提供存摺資料
    ，再衡以證人蔡家昌簽立上開損害賠償契約，表明願賠償被
    告，並迭於原審及本院審理時均坦認係其告訴被告要從事虛
    擬貨幣業務之相關資訊，由被告交付存摺、提款卡、密碼，
    由其再轉交給業主等情，本件實難認被告對於本案帳戶遭詐
    欺集團用以詐騙告訴人，或作為掩飾或隱匿他人詐欺所得之
    去向，有何預見其發生而不違背本意之犯意，自難遽認被告
    具有幫助詐欺、幫助洗錢之不確定故意，業經本院論述如前
    ，檢察官上訴復未提出其他積極證據為證，本院對此無法形
    成確信，是檢察官上訴為無理由，應予駁回。
八、退併辦部分
　　本案被告既經原審為無罪之諭知並經本院駁回檢察官上訴如
    前，則移送併辦被告部分（即士林地檢署110年度偵字第161
    80號、111年度偵字第2372號），與本案起訴部分，自無裁
    判上一罪關係，本院自不得併予審究，應予退回由檢察官另
    為適法之處理，附此敘明。　
九、另證人蔡家昌前述以其客戶要發展虛擬貨幣業務為由，請員
    工提供帳戶，提供帳戶者可獲得獎金，而收取被告及證人李
    嘉杰及案外人楊惠雯、宋伯勳、吳宜安等人之帳戶，提供與
    其所稱陳易琳、宋先生、梁先生等人所屬詐欺集團使用部分
    ，是否涉及幫助詐欺取財、幫助洗錢之犯行，應移由檢察官
    另行偵辦，併此指明。
據上論斷，應依刑事訴訟法第368條，判決如主文。
本案經檢察官蔡東利提起公訴，檢察官林在培提起上訴，檢察官
陳玉華到庭執行職務。
中　　華　　民　　國　　111 　年　　5 　　月　　17　　日
                  刑事第三庭    審判長法  官  張惠立
                                      法  官  廖怡貞
                                      法  官  鄭昱仁
以上正本證明與原本無異。
檢察官如不服本判決，應於收受送達後20日內向本院提出上訴書
狀，惟須受刑事妥速審判法第9條限制。其未敘述上訴之理由者
，並得於提起上訴後20日內向本院補提理由書(均須按他造當事
人之人數附繕本)「切勿逕送上級法院」。
刑事妥速審判法第9條：
除前條情形外，第二審法院維持第一審所為無罪判決，提起上訴
之理由，以下列事項為限：
一、判決所適用之法令牴觸憲法。
二、判決違背司法院解釋。
三、判決違背判例。
刑事訴訟法第 377 條至第 379 條、第 393 條第 1 款之規定，
於前項案件之審理，不適用之。
                                      書記官  劉靜慧
中　　華　　民　　國　　111 　年　　5 　　月　　17　　日